臺灣苗栗地方法院民事裁定　　　　　　100年度消債抗字第1號
抗　告　人　勉蓉
相　對　人　澳商澳盛銀行集團股份有限公司台北分公司
法定代理人　經天瑞
相　對　人　渣打國際商業銀行股份有限公司
法定代理人　曾璟璇
相　對　人　台灣新光商業銀行股份有限公司
法定代理人　李增昌
相　對　人　板信商業銀行股份有限公司
法定代理人　劉炳輝
相　對　人　遠東國際商業銀行股份有限公司
法定代理人　洪信德
相　對　人　玉山商業銀行股份有限公司
法定代理人　曾國烈
相　對　人　萬泰商業銀行股份有限公司
法定代理人　盧正昕
相　對　人　台新國際商業銀行股份有限公司
法定代理人　吳東亮
相　對　人　大眾商業銀行股份有限公司
法定代理人　陳建平
相　對　人　中國信託商業銀行股份有限公司
法定代理人　辜濂松
上列抗告人因消費者債務清理條例聲請免責事件，對於民國99年
12月22日本院99年度消債聲字第12號所為裁定提起抗告，本院裁
定如下：
    主  文
抗告駁回。
抗告費用新臺幣壹仟元由抗告人負擔。
    理  由
一、按「法院為終止或終結清算程序之裁定確定後，除別有規定
    外，應以裁定免除債務人之債務」、「債務人有下列各款情
    形之一者，法院應為不免責之裁定，但債務人證明經普通債
    權人全體同意者，不在此限：一於7 年內曾依破產法或本條
    例規定受免責；二隱匿、毀損應屬清算財團之財產，或為其
    他不利於債權人之處分；三捏造債務或承認不真實之債務；
    四因浪費、賭博或其他投機行為，致財產顯然減少或負擔過
    重之債務，而生開始清算之原因；五於清算聲請前1 年內，
    已有清算之原因，而隱瞞其事實，使他人與之為交易致生損
    害；六明知已有清算原因之事實，非基於本人之義務，而以
    特別利於債權人中之一人或數人為目的，提供擔保或消滅債
    務；七隱匿、毀棄、偽造或變造帳簿或其他會計文件之全部
    或一部，致其財產之狀況不真確；八故意於財產及收入狀況
    說明書為不實之記載，或有其他故意違反本條例所定義務之
    行為」、「法院裁定開始清算程序後，債務人有薪資、執行
    業務所得或其他固定收入，而普通債權人之分配總額低於債
    務人聲請清算前2 年間，可處分所得扣除自己及依法應受其
    扶養者所必要生活費用之數額者，法院應為不免責之裁定，
    但債務人證明經普通債權人全體同意者，不在此限」，消費
    者債務清理條例（下稱消債條例）第132 條、第133 條及第
    134 條分別有明定。揆其立法理由乃在於避免因一時陷於經
    濟困難者喪失繼續生活之意志與希望，而賦予其經濟上重建
    更生之機會，並敦促有清償能力者，利用薪資、執行業務所
    得或其他固定收入清償債務而免責，爰以債務人聲請清算前
    2 年間，可處分所得扣除自己及依法應受其扶養者所必要生
    活費用之數額為計算基礎，以為裁定免責之依據，進而保障
    債權人可受最低清償，並非保障債務人濫用清算程序以藉此
    制度免除積欠之債務；又所謂浪費或投機行為，係指債務人
    於顯見其經濟狀況不佳之情形下，猶恣意揮霍、投機，生活
    支出超過個人收入所應支出之程度，或心存僥倖冀以一時之
    小投資以博取大利益，因致負擔更大債務，核其所為，於清
    算之原因有可歸責性，自有加以制止之必要，尚不宜使之免
    責。是消費者債務清理條例所定之清算制度，立法目的在使
    債權人能獲得公平及最低額度之受償，並避免債務人因債務
    纏身，而無法重建經濟生活。並非藉由清算程序使債務人無
    條件全然免除債務，或將恣意消費所造成之債務，轉嫁予債
    權人負擔。因此，債務人必須有最低程度之清償能力，或無
    不免責之事由存在，法院始得裁定予以免責。
二、抗告意旨略以：原裁定以抗告人於民國93、94年間大量借款
    支出為由，裁定抗告人不免責，惟抗告人所為消費均為日常
    生活所需，金額不高，債務之累積實非奢侈浮華造成，乃係
    抗告人本身體弱多病，因卵巢腫瘤不停手術，嗣於95年間開
    刀切除子宮。且抗告人有3 名未成年子女需要扶養，其中2
    名兒子周敬凱、周俊宇為中度多重障礙患者，政府僅給予其
    等部分低收入及殘障補助，其餘復健資金均由抗告人自行負
    擔，造成抗告人以卡養卡以債養債之窘境，原審未考慮上情
    即裁定抗告人不免責，顯失公允。為此，提出本件抗告。並
    聲明：原裁定廢棄。
三、本件抗告人聲請消費者債務清理，前經本院裁定開始清算程
    序，並同時終止清算程序在案，有本院99年度消債清字第6
    號、99年度消債聲字第12號卷宗附卷可考。抗告人不服而以
    前詞主張原審不應為不免責裁定云云。惟查：
    (一)本件經原審徵詢各債權人是否同意抗告人免責之聲請，各
      債權人均函覆本院稱不同意抗告人免責等語，有玉山商業
      銀行、台新國際商業銀行、中國信託商業銀行、板信商業
      銀行、遠東國際商業銀行、萬泰商業銀行、臺灣新光商業
      銀行及大眾商業銀行之陳報狀附卷可憑，顯然本件並無普
      通債權人全體同意抗告人免責之情形。
    (二)又抗告人93年度所得為新台幣（下同）192,000 元，94年
      度則無任何所得，名下財產僅有福特六和1996年出廠之汽
      車一輛，此有稅務電子閘門財產所得調件明細表（詳本院
      99 年 度消債聲字第12號卷第46、47頁）在卷可憑。惟依
      前開各債權銀行函覆本院之放款帳戶還款交易明細（中國
      信託商業銀行）、信用卡帳款通知書（萬泰商業銀行）所
      示，抗告人於93至94年間密集以信用卡刷卡及現金卡預借
      現金使用，且細繹其信用卡消費記錄，抗告人曾於94年5
      月在大潤發忠孝店消費9,990 元，94年7 月在冠綸通信消
      費8,200 元，95年3 月在震旦通信消費6,000 元，並於94
      年3 月間為購買書拉密企業社之衣物商品，向臺灣新光商
      業銀行辦理消費性貸款65,000元，核其刷卡次數、消費內
      容及金額，顯非一般通常生活之必要費用，且抗告人均以
      繳納最低應支付款之方式刷卡消費或預借現金使用，致累
      積小額無擔保債務金額至參加95年銀行公會無擔保債務協
      商機制時已高達917,640 元，有卷附無擔保債務還款計畫
      （詳本院99年度消債清字第6 號卷第59頁）可佐，抗告人
      未衡量自身是否有充分之償債能力而持續使用信用卡及現
      金卡消費，足徵抗告人於清償能力不足之情形下，猶未撙
      節開銷，據實控制支出，避免不必要之花費以降低負債，
      則其恣意花費任令債務增加至難以負擔而終致不能清償，
      自堪認係因奢侈、浪費之行為而導致負擔過重之債務，而
      生開始清算之原因。
    (三)抗告人雖以其2 名兒子周敬凱、周俊宇為中度多重障礙患
      者，政府僅給予其等部分低收入及殘障補助，其餘復健資
      金均由抗告人自行負擔，造成抗告人以卡養卡以債養債之
      窘境云云，惟經原審99年10月28日以苗院源民愛99消債聲
      12字第29792 號函命抗告人表示意見，抗告人迄未具體陳
      明其患有中度多重障礙之子，於93、94年間有何復健需求
      ，並舉證以實其說，則抗告人稱係因負擔其子之復健支出
      而積欠債務，即無可採。
四、綜上所述，抗告人係因奢侈、浪費之行為而導致負擔過重之
    債務，並非基於其生活所必要，對於開始清算之原因具有可
    歸責性，核與消費者債務清理條例第134 條第4 款所定之不
    免責事由相符；此外，本件抗告人之債權銀行均已具狀表示
    不同意抗告人免責。原審裁定不予免責，核無違誤。抗告意
    旨仍執陳詞指摘原裁定不當，求予廢棄，為無理由，應予駁
    回。
五、據上論結，本件抗告為無理由，依消費者債務清理條例第11
    條第2 項、第15條，民事訴訟法第495 條之1 第1 項、第44
    9 條第1 項、第95條、第78條，裁定如主文。
中    華    民    國   100    年    4     月    19    日
                  民事庭審判長  宋國鎮
                        法  官  羅永安
                        法  官  王萬金
以上正本係照原本作成。
本裁定不得再抗告。
                        書記官  劉麗美
中    華    民    國   100    年    4     月    19    日